臺灣桃園地方法院民事判決　　　　　　　　　　　　　九十三年度訴字第三九一號
　　原　　　告　甲○○
　　被　　　告　乙○○
右當事人間請求分割共有物事件，本院於民國九十三年九月二十一日言詞辯論終結，
判決如左：
    主       文
兩造所共有坐落桃園縣桃園市○○段第六六七地號、第六六七之一地號土地上，面積
五百零七點零八平方公尺之第三○七建號建物應予分割，其分割方法為如附圖所示Ｆ
部分面積一七六點五平方公尺、Ｉ部分面積七十五點七四平方公尺歸原告所有，如附
圖所示Ｅ部分面積二三六點四二平方公尺、Ｈ部分面積十八點四二平方公尺歸被告所
有。
被告應補償原告新臺幣壹仟陸佰零肆元。
原告其餘之訴駁回。
訴訟費用由被告負擔十分之一，餘由原告負擔。
    事       實
甲、原告方面：
一、聲明：請准將兩造共有坐落桃園縣桃園市○○段第六○三地號、第六一○地號、
    第六一三地號、第六一四地號、第六一五地號、第六一六地號、第六六七地號及
    第六六七之一地號土地上，如附圖即桃園縣桃園地政事務所複丈日期九十三年五
    月三十一日之複丈成果圖所示Ｄ、Ｆ、Ｉ、Ｊ、Ｎ、Ｑ部分之建物分割予原告所
    有，如附圖所示Ｃ、Ｅ、Ｇ、Ｈ、Ｋ、Ｌ、Ｍ、Ｏ、Ｐ、Ｒ、Ｓ、Ｔ部分之建物
    則分割予被告所有。
二、陳述：兩造前所共有原地號為桃園縣桃園市○○段第六六七號之土地，業經鈞院
    以民國九十二年度重訴字第一四○號民事判決分割，將分割後之同段第六六七地
    號土地歸被告所有，分割後同段第六六七之Ａ一地號土地則歸原告所有，前開分
    割後之二筆土地上另有同段第三○七建號，門牌號碼為桃園縣桃園市○○路一一
    七巷十二號，總面積為五百０七點０八平方公尺之建物（下稱第三○七建號建物
    ）及未辦理保存登記之廠房建物等為兩造所共有，因前開土地已經鈞院裁判分割
    ，且土地上之前述第三○七建號建物，於辦理保存登記後，兩造即有分管之事實
    ；另坐落同段第六○三地號、第六一○地號、第六一三地號、第六一四地號、第
    六一五地號、第六一六地號之國有土地上之建物，則係兩造於八十七年一月十二
    日向訴外人品豐紡織股份有限公司購買工廠時，一併將上開國有土地之建物（前
    述全部建物下稱系爭建物）一起購買，嗣後因被告拒絕和原告協議分割系爭建物
    ，故原告爰依民法第八百二十三條及同法第八百二十四條之規定，提起本件訴訟
    ，請求判決如聲明所示，若鈞院將系爭建物為分割後，兩造所取得建物之面積不
    均等，原告願以桃園縣稅捐稽徵處房屋稅核定現值，作為補償之依據。
三、證據：提出土地登記謄本八份、建物登記謄本一紙、
    稽徵處桃園總處房屋稅籍證明書三紙、本院九十二年度重訴字第一四○號民事判
    決暨確定證明書各一份、實測圖一紙、桃園縣桃園地政事務所複丈成果圖一紙、
    財政部國有財產局臺灣北區辦事處桃園分處函影本一紙。
乙、被告方面：
一、聲明：原告之訴駁回。
二、陳述：因原告所主張欲分割之系爭建物有部分是違建，故無法公平為協議分割，
    被告願將被告所有坐落桃園縣桃園市○○段第六六七地號土地以市價出賣予原告
    。
三、證據：提出建築物改良所有權狀一紙、地上物補償協議書一紙、存證信函二份、
    申請書一份（均為影本）。
丙、本院依職權調閱本院九十二年度重訴字第一四○號民事卷宗，及勘驗現場並囑託
    桃園縣桃園地政事務所測量人員就系爭建物及其所坐落土地之面積、位置為測量
    ，有勘驗筆錄及複丈成果圖附卷。
    理      由
壹、程序方面：按訴狀送達後，原告不得將原訴變更或追加他訴。但擴張或減縮應受
    判決事項之聲明者，不在此限，民事訴訟法第二百五十五條第一項第三款定有明
    文。經查，本件原告起訴時其聲明初為請求判決分割兩造所共有，坐落桃園縣桃
    園市○○段第六六七地號及第六六七之一地號土地上之第三○七號建號建物及其
    餘未辦保存登記之建物，嗣於訴狀繕本送達被告後，原告就此部分不變更其訴訟
    標的而擴張其訴之聲明為請求判決分割坐落桃園縣桃園市○○段第六０三地號、
    第六一０地號、第六一三地號、第六一四地號、第六一五地號、第六一六地號之
    國有土地及同段第六六七地號、第六六七之一地號土地上如附圖所示之全部建物
    ，核原告此部分所為訴之變更，顯屬擴張應受判決事項之聲明，揆諸上揭法律規
    定，自應准許。
貳、實體方面：
一、本件原告起訴主張，兩造前所共有原地號為桃園縣桃園市○○段第六六七號之土
    地，業經鈞院以九十二年度重訴字第一四○號民事判決分割，將分割後之同段第
    六六七地號土地歸被告所有，分割後同段第六六七之Ａ一地號土地則歸原告所有
    ，前開分割後之二筆土地上另有同段第三○七建號建物及未辦理保存登記之廠房
    建物等為兩造所共有，因前開土地已經鈞院裁判分割，且土地上之前述第三○七
    建號建物，於辦理保存登記後，兩造即有分管之事實；另坐落同段第六○三地號
    、第六一○地號、第六一三地號、第六一四地號、第六一五地號、第六一六地號
    之國有土地上之建物，則係兩造於八十七年一月十二日向訴外人品豐紡織股份有
    限公司購買工廠時，一併將上開國有土地之建物（前述全部建物下稱系爭建物）
    一起購買，嗣後因被告拒絕和原告協議分割系爭建物，故原告爰依民法第八百二
    十三條及同法第八百二十四條之規定，提起本件訴訟，請求判決如聲明所示，若
    鈞院將系爭建物為分割後，兩造所取得建物之面積不均等，原告願以桃園縣稅捐
    稽徵處房屋稅核定現值，作為補償之依據等語。
    被告則以：因原告所主張欲分割之系爭建物有部分是違建，故無法公平為協議分
    割，被告願將被告所有坐落桃園縣桃園市○○段第六六七地號土地以市價出賣予
    原告等語，資為抗辯。
二、經查，原告所主張兩造前所共有原地號為桃園縣桃園市○○段第六六七號之土地
    ，業經本院以九十二年度重訴字第一四○號民事判決分割為同段第六六七地號土
    地歸被告所有，分割後同段第六六七之Ａ一地號土地則歸原告所有，而此二筆土
    地上另有同段第三○七建號建物亦為兩造所共有且被告拒絕與原告協議分割之事
    實，有尚未依前開判決辦理分割登記之第六六七地號土地登記謄本乙份、第三○
    七建號建物謄本乙份附卷可稽，並為被告所不爭執，復經本院依職權調本院九十
    二年度重訴字第一四○號民事卷宗查核無誤，堪信為真實。又第三○七建號建物
    經本院履勘現場之結果，其為磚造建物，現已空置未加以使用，是並無因物之使
    用目的不能分割之情形，亦堪認定。
三、按各共有人得隨時請求分割物，但因物之使用目的不能分割，或契約訂有不分割
    之期限者，不在此限，民法第八百二十三條第一項定有明文；又按共有物分割之
    方法，不能協議決定者，法院得因任何共有人之聲請，命以原物分配於各共有人
    ，同法第八百二十四條第二項第一款亦有明文。本件兩造共有之第三○七建號建
    物，並無因物之使用目的不能分割之情形，兩造又未能協議決定分割方法之事實
    ，前已述及，且兩造復均未提出有何不為分割之約定，則揆諸上揭法律規定，原
    告請求裁判分割此第三○七建號建物，尚屬有據。
四、原告另請求併為分割坐落同段第六○三地號、第六一○地號、第六一三地號、第
    六一四地號、第六一五地號、第六一六地號之國有土地上未辦保存登記之建物部
    分，經查，此部分之建物即如附圖所示Ｃ、Ｄ、Ｇ、Ｊ、Ｋ、Ｌ、Ｍ、Ｎ、Ｏ、
    Ｐ、Ｑ、Ｒ、Ｓ、Ｔ之建物，係分別坐落上開各筆國有土地上，且均屬未辦理保
    存登記之建物之事實，除有土地登記謄本六份附卷可稽外，並為兩造所不爭執，
    復經本院依職權勘驗現場及囑託桃園縣桃園地政事務所測量人員測量無誤，有勘
    驗筆錄及複丈成果圖在卷可考。次查，原告主張此部分坐落上開國有土地上之建
    物係其與被告於八十七年一月十二日向訴外人品豐紡織股份有限公司所購買之事
    實，則為被告所不爭執，亦堪信為真實。按不動產物權，依法律行為而取得設定
    、喪失、及變更者，非經登記，不生效力；因繼承、強制執行、公用徵收或法院
    之判決，於登記前已取得不動產物權者，非經登記，不得處分其物權。民法第七
    百五十八條、第七百五十九條定有明文。可知即使上開國有土地上之建物係由兩
    造所買得，惟在辦理保存登記以前，尚不得處分之。而按法院裁判分割共有物而
    以原物分配於各共有人時，係使共有關係變更為單獨所有，其性質為共有人間應
    有部分之交換，自屬處分行為，如係變賣共有物而以價金分配於共有人，即係以
    處分共有物為分割之方法，均以共有人之處分權存在為前提，如果共有人就共有
    物並無處分權可資行使，法院即無從基此為裁判分割，最高法院六十九年台上字
    第一一三四號判例意旨足資參照。原告請求分割上開國有土地上未辦保存登記之
    建物，既屬處分行為，則在未辦保存登記以前，原告尚不得請求分割之，是原告
    此部分之分割共有物之主張，即不應准許。
五、原告主張第三○七建號建物之分割方法為將如附圖所示Ｆ部分面積一七六點五○
    平方公尺、Ｉ部分面積七十五點七四平方公尺分歸原告所有；如附圖所示Ｅ部分
    面積二三六點四二平方公尺、Ｈ部分面積十八點四二平方公尺則分歸被告所有。
    被告則未提出何分割方法以供本院審酌。經查，第三○七建號建物係坐落兩造分
    割前原同段第六六七地號土地上，屬工業區內，且在桃園縣桃園市○○路一一七
    巷內，又坐落其餘未辦保存登記之建物中間，非直接有臨路之大門，而兩側及對
    面各有他人所有之住宅及工廠，人車往來不多，構造為磚造，現已騰空未作何重
    大利用等情，業經本院履勘現場及囑託測量無誤，有前開勘驗筆錄及複丈成果圖
    在卷可按，是第三○七建號建物其各部分之經濟價值均相差無幾，而如果完全依
    照兩造應有部分各二分之一折算面積後加以分割，將致兩造所各分得之建物均可
    能有部分坐落對造依上開本院九十二年度重訴字第一四○號判決所分割而得之土
    地上，換言之，如此兩造均有可能分得之建物會有部分有無權占有他造土地之虞
    ，顯非適當，參以原告所主張之方案，係以兩造所分得之土地界線為第三○七建
    號建物之分割線，兩造各自分得坐落在自己分得之土地上之建物，則各人均無所
    分得建物坐落他造土地之弊，且面積經計算亦相差無幾（詳如後述），對兩造之
    利害關係，堪稱相當，是依原告主張之分割方案，堪認已兼顧兩造之利益而無何
    不適當之處，本院復斟酌兩造之利害關係，使用情形，共有物之性質及價值、經
    濟效用、公平經濟原則等情事，認依上開分割方案為分割，尚屬可採。
六、惟按以原物為分配時，如共有人中，有不能按其應有部分受分配者，得以金錢補
    償之，民法第八百二十四條第三項亦有明文。經查，兩造就第三○七建號建物之
    應有部分各為二分之一，而第三○七建號建物之總面積為五百零七點零八平方公
    尺，此有上開建物謄本乙份在卷可稽，是計算結果，兩造所分得之建物面積應各
    為二百五十三點五四平方公尺（計算式：五○七．○八÷二＝二五三．五四），
    然依上開分割方法所示，原告所分得如附圖所示Ｆ部分面積一七六點五○平方公
    尺及Ｉ部分面積七十五點七四平方公尺之建物，其面積合計為二百五十二點二四
    平方公尺；被告所分得如附圖所示Ｅ部分面積二三六點四二平方公尺、Ｈ部分面
    積十八點四二平方公尺之建物之面積則合計為二百五十四點八四平方公尺，是原
    告所分得建物面積，尚不足一點三平方公尺，被告所分得之建物面積，則多出一
    點三平方公尺，則揆諸上揭法律規定，被告應以金錢補償原告。本院審酌原告所
    主張以第三○七建號建物之課稅現值為補償標準，為被告所不爭執，及系爭建物
    之價值經履勘之結果，認以課稅現值為補償標準，並無不當。而依桃園縣政府稅
    捐稽徵處桃園總處九十三年一月二日房屋稅籍證明書中所載，桃園縣桃園市○○
    路一一七巷十二號之房屋中（含未經保存登記之部分），加強磚造之房屋現值每
    平方公尺為新臺幣（下同）一千二百三十四元（房屋稅籍證明書中所記載構造別
    為Ｃ即加強磚造之房屋面積共為二百零九點五平方公尺，現值為二十五萬八千六
    百元，雖面積與第三○七建號建物並未全部相符，惟其每平方公尺之現值，仍得
    作為參考），有上開單照號碼○二○二四五之房屋稅籍證明書乙紙附卷可稽。依
    此標準，經計算結果，被告所應補償原告之金額為一千六百零四元（一二三四×
    一．三＝一六○四．二，小數點以下四捨五入）。
七、從而，原告依民法所規定裁判分割共有物之法律關係，訴請判決將兩造所共有之
    第三○七建號建物加以分割，為有理由，本院認應將第三○七建號建物如附圖所
    示Ｆ部分面積一七六點五平方公尺、Ｉ部分面積七十五點七四平方公尺分歸原告
    所有；如附圖所示Ｅ部分面積二三六點四二平方公尺、Ｈ部分面積十八點四二平
    方公尺分歸被告所有，並由被告補貼原告一千六百零四元為適當。至原告其餘請
    求之部分，則於法不合，不應准許。
八、本件事證已臻明確，兩造其餘攻擊防禦方法及舉證，核於判決之基礎及結果無影
    響，無庸一一論列，附此敘明。
據上論結，本件原告之訴為一部有理由，一部無理由，依民事訴訟法第七十九條，判
決如主文。
中　　　華　　　民　　　國　　九十三　　年　　　十　　　月　  　八  　　日
                                臺灣桃園地方法院民事第二庭
                                    法      官  張震武
右為正本係照原本作成
如對本判決上訴，須於判決送達後廿日內向本院提出上訴狀
中　　　華　　　民　　　國　　九十三　　年　　　十　　　月　　十三  　　日
                                    法院書記官  惠  莊
